# Phonotaktik {#sec-phonotaktik}

## Silbentypen in den Sprachen der Welt

Silbentypen in den Sprachen der Welt (Maddieson, in: Wals 2005).

-   Die einzige Silbenart, die **in jeder Sprache** vorzukommen scheint, ist **CV**, dh eine Silbe, die aus nur einem Konsonanten vor einem Vokal besteht. In relativ wenigen Sprachen ist dies die einzige erlaubte Silbenart. Zu diesen Sprachen gehören Hawaiianisch und Mba (Adamawa-Ubangian, Niger-Kongo; Demokratische Republik Kongo). Häufiger findet man Sprachen, in denen der Anfangskonsonant nicht erlaubt ist, wie zum Beispiel in Fidschian, Igbo (Niger-Kongo; Nigeria) und Yareba (Yareban; Papua-Neuguinea). Für diese Sprachen kann die kanonische Silbe als (C)V dargestellt werden, wobei die Klammern angeben, dass ein Anfangskonsonant ein optionales Element ist. Wenn eine Sprache nur Silben zulässt, die in diese Vorlage passen, spricht man von einer einfachen Silbenstruktur.

-   Eine etwas **aufwändigere Silbenstruktur** verfügt über einen weiteren Konsonanten, entweder am Ende der Silbe oder am Anfang, was die Strukturen CVC und CCV ergibt; beides sind mäßige Erweiterungen des einfachen CV-Silbentyps. Es lohnt sich jedoch, zwischen zwei Arten von zweigliedrigen Konsonantenketten zu unterscheiden. In einer sehr großen Anzahl von Sprachen sind zwar zwei Konsonanten am Anfang einer Silbe erlaubt, es gibt jedoch strenge Grenzen für die zulässigen Kombinationen. Der zweite von zwei Konsonanten ist gewöhnlich darauf beschränkt, einer aus einer kleinen Menge zu sein, die entweder zur Klasse der Liquide oder der Klasse der Gleitlaute gehört. Die Liquide sind die Laute, die üblicherweise durch die Buchstaben \<r\> und \<l\> dargestellt werden, während Glides vokalähnliche Konsonanten sind, wie die am Anfang der slowenischen Wörter \<vlak\> und \<jarem\>. Liquiden und Gleitlauten ist gemeinsam, dass ihre Bildung einen relativ ungehinderten Luftstrom aus dem Mund ermöglicht. Sprachen, die einen einzelnen Konsonanten nach dem Vokal zulassen und/oder zwei Konsonanten vor dem Vokal zulassen, sich aber nur an die oben beschriebenen üblichen zweigliedrigen Konsonantenmuster halten, werden als **mäßig komplexe Silbenstruktur** gezählt. Ein Beispiel ist Darai (Indoarisch; Nepal). Hier ist CCVC die am stärksten erlaubte Silbe, wie in /bwak/ „(sein) Vater", aber der einzig mögliche zweite Konsonant in einer Folge von zwei ist /w/.

-   Sprachen, die freiere Kombinationen von zwei Konsonanten in der Position vor einem Vokal oder drei oder mehr Konsonanten in dieser Anfangsposition und/oder zwei oder mehr Konsonanten in der Position nach dem Vokal zulassen, werden als **komplexe Silbenstruktur** klassifiziert. Ein offensichtliches Beispiel für eine komplexe Struktur ist das Englische, dessen kanonisches Silbenmuster oft als (C)(C)(C)V(C)(C)(C)(C) zitiert wird. Die volle Ausdehnung des Musters findet nur in wenigen Wörtern statt, wie zum Beispiel \<strengths\>, wenn sie /strENkTs/ ausgesprochen werden, aber es ist relativ einfach, Silben zu finden, die mit drei Konsonanten beginnen oder mit vier enden, wie in \<split\> und \<texts\> (/tEksts/).

-   Die Einteilung von Sprachen in drei Kategorien der Silbenkomplexität (einfach, moderat und komplex) übersieht natürlich viele andere Fragen der Segmentverteilung (zum Beispiel, ob die Silben am Anfang und am Ende von Wörtern die gleichen oder andere Einschränkungen haben als die wortinternen) oder wichtige Unterschiede außer Acht lassen, wie selten oder häufig die komplexeren Silbentypen in einer bestimmten Sprache vorkommen. Wenn zum Beispiel einige Arten von Konsonantensequenzen erst kürzlich durch das Entlehnen internationaler Wörter (wie Sport oder Golf) in eine Sprache eingeführt wurden, wird die Sprache nach dem, was im etablierteren Vokabular vorkommt, klassifiziert. Trotz ihres zusammenfassenden Charakters bietet die Drei-Wege-Klassifikation eine sinnvolle Gruppierung mit interessanten geografischen Merkmalen.

-   **Slowenisch** und **Deutsch** lassen sich wie Englisch in die Gruppe der Sprachen mit **komplexen Silbenstrukturen** einordnen.

|     | **Complexity of Syllable structure**  |     |
|:---:|:-------------------------------------:|:---:|
| 1\. |       Simple syllable structure       | 61  |
| 2\. | Moderately complex syllable structure | 274 |
| 3\. |      Complex syllable structure       | 150 |
| \@  |                 total                 | 485 |

[Wals Online](https://wals.info/)

```{r echo=FALSE, message=FALSE, warning=FALSE, out.width="100%"}
knitr::include_graphics(
  "pictures/01b_NSG_Intro_2020-10-07/wals_syllable_structure.png")
```

---

## Sonoritätshierarchie

Zusammenstellung, beruhend auf Lewhrwerken bzw. Präsentationen von Utz Maas, Karl-Heinz Wagner und der Dudengrammtik. 

Die Silbe im Vergleich zum Morphem: 

```{r echo=FALSE, message=FALSE, warning=FALSE, out.width="100%"}
knitr::include_graphics(
  "pictures/Wagner_Maas_Duden_Petric_2.PNG")
```

:::rmdnote
Das **Morphem** ist ein sprachliche Einheit, die wir mit einer invarianten Bedeutung assoziieren können. Deshalb kann man das Morphem als bedeutungstragende sprachliche Einheit definieren. 

Im Gegensatz zum Morphem können wir **Phonemen** keine invariante Bedeutung zuordnen (abgesehen von ikonischen Bedeutungsanteilen - z.B. die Namen für einen großen und einen kleinen Fisch stimmen nicht selten überein mit der Größe des Vokalraums bei der Artikulation eines engen Vokals wie /i/ und eines offenen Vokals wie /a/). Phoneme sind jedoch in einer Sprache in der Lage, Bedeutungen zu *unterscheiden*. Deshalb kann man das Phonem als bedeutungsunterscheidende sprachliche Einheit ansehen. 

Eine **Silbe** kann man als Laut- oder Phonemfolge beschreiben. So wie Phoneme und Laute keine invariante Bedeutung aufweisen, ist das auch bei Silben der Fall. 

Die *Aufeinanderfolge der Phoneme* in einer Silbe ist nicht beliebig. In jeder Sprache gibt es eine begrenzte Anzahl von Kombinationsmöglichkeiten unter den theoretisch möglichen. Ein bekannter Ansatz zur Erklärung, welche Reihenfolgen von Phonemen in Silben zu erwarten sind, ist die **Sonoritätshierarchie**. 

Die **Silbe** kann demnach als Phonemfolge definiert werden, die auf der Sonoritätshierarchie der Lautklassen beruht. 

:::

```{r echo=FALSE, message=FALSE, warning=FALSE, out.width="100%"}
knitr::include_graphics(
  "pictures/Wagner_Maas_Duden_Petric_3.PNG")
```

Ausgangspunkt für die Anwendung der Sonoritätshierarchie auf die Beschreibung der Silbenstruktur ist die Beobachtung, dass man bestimmte Laute bzw. Lautklassen besser **wahrnehmen** kann als andere. Wie gut ein Laut wahrnehmbar ist, hängt von verschiedenen **Gesichtspunkten** ab: z.B. bei der Artikulation des Vokals /a/ ist das Ansatzrohr ("der Mund") sehr offen, ganz im Gegensatz zu einem Konsonanten wie /p/. Außerdem dauert ein Vokal wie /a/ länger als ein /p/. Auch der Stimmton hilft, den Vokal besser wahrzunehmen. In der Phonologie werden oft noch weitere Kriterien verwendet, um die Sonorität (d.h. die Wahrnehmbarkeit) der Lautklassen zu unterscheiden und zu rangieren. Die Anwendung der verschiedenen möglichen phonetischen Kriterien führt zur Bildung von **Sonoritätsskalen**. 

```{r echo=FALSE, message=FALSE, warning=FALSE, out.width="100%"}
knitr::include_graphics(
  "pictures/Wagner_Maas_Duden_Petric_4.PNG")
```

```{r echo=FALSE, message=FALSE, warning=FALSE, out.width="100%"}
knitr::include_graphics(
  "pictures/Wagner_Maas_Duden_Petric_5.PNG")
```

```{r echo=FALSE, message=FALSE, warning=FALSE, out.width="100%"}
knitr::include_graphics(
  "pictures/Wagner_Maas_Duden_Petric_6.PNG")
```

```{r echo=FALSE, message=FALSE, warning=FALSE, out.width="100%"}
knitr::include_graphics(
  "pictures/Wagner_Maas_Duden_Petric_7.PNG")
```

Die Sonorität einer Silbe nimmt vom Anlaut zum Silbenkern (gewöhnlich einem Vokal) zu, nach dem Silbenkern nimmt die Sonorität wieder ab. 

```{r echo=FALSE, message=FALSE, warning=FALSE, out.width="100%"}
knitr::include_graphics(
  "pictures/Wagner_Maas_Duden_Petric_8.PNG")
```

```{r echo=FALSE, message=FALSE, warning=FALSE, out.width="100%"}
knitr::include_graphics(
  "pictures/Wagner_Maas_Duden_Petric_9.PNG")
```

```{r echo=FALSE, message=FALSE, warning=FALSE, out.width="100%"}
knitr::include_graphics(
  "pictures/Wagner_Maas_Duden_Petric_10.PNG")
```

Den Sonoritätsverlauf in einer Silbe oder Wortform kann man auch graphisch darstellen:  

```{r echo=FALSE, message=FALSE, warning=FALSE, out.width="100%"}
knitr::include_graphics(
  "pictures/Wagner_Maas_Duden_Petric_11.PNG")
```

Die Sonoritätsdistanz ist der Unterschied in der Wahrnehmbarkeit von Lauten bzw. Lautklassen in einer Silbe. In den folgenden Beispielen wird die Sonoritätsdistanz zwischen den jeweiligen Konsonanten im Silbenanlaut (vor dem Vokal) berechnet, und zwar nach der Sonoritätsskala von Wagner.  

```{r echo=FALSE, message=FALSE, warning=FALSE, out.width="100%"}
knitr::include_graphics(
  "pictures/Wagner_Maas_Duden_Petric_12.PNG")
```

*Konsonantenverbindungen* sind allgemein perzeptuell und artikulatorisch schwieriger als Einzelkonsonanten. Aber nicht alle Konsonantenverbindungen sind gleich schwierig. *Schwieriger* scheinen Konsonantenverbindungen zu sein, wenn die *Konsonanten ähnlicher* sind, d.h. sich hinsichtlich ihrer Wahrnehmbarkeit nicht so sehr unterscheiden. Das spielt auch eine Rolle im *Spracherwerb*, z.B. auch im Fremdspracherwerb.  

```{r echo=FALSE, message=FALSE, warning=FALSE, out.width="100%"}
knitr::include_graphics(
  "pictures/Wagner_Maas_Duden_Petric_13.PNG")
```


## Silbenaufbau

Dieses Kapitel enthält Darstellungen aus der Präsentation von Karl-Heinz Wagner (Uni Bremen). 

Eine heiß diskutierte Frage ist, ob Silben universell gesehen bzw. einzelsprachlich gesehen *hierarchisch oder flach strukturiert* sind. 

```{r echo=FALSE, message=FALSE, warning=FALSE, out.width="100%"}
knitr::include_graphics(
  "pictures/Wagner_Maas_Duden_Petric_14.PNG")
```

Bei Befürwortung einer hierarchischen Silbenstruktur werden verschiedene Bestandteile einer Silbe unterschieden. In der Forschung haben sich verschiedene Bezeichnungen dafür etabliert:  

```{r echo=FALSE, message=FALSE, warning=FALSE, out.width="100%"}
knitr::include_graphics(
  "pictures/Wagner_Maas_Duden_Petric_15.PNG")
```

Das hierarchische Strukturschema gibt Aufschluss darüber, dass zwischen dem Silbenkern (Nukleus) und dem Silbenendrand engere Beziehungen bestehen als zwischen Silbenanfangsrand und dem Nukleus. 


```{r echo=FALSE, message=FALSE, warning=FALSE, out.width="100%"}
knitr::include_graphics(
  "pictures/Wagner_Maas_Duden_Petric_20.PNG")
```

```{r echo=FALSE, message=FALSE, warning=FALSE, out.width="100%"}
knitr::include_graphics(
  "pictures/Wagner_Maas_Duden_Petric_21.PNG")
```

```{r echo=FALSE, message=FALSE, warning=FALSE, out.width="100%"}
knitr::include_graphics(
  "pictures/Wagner_Maas_Duden_Petric_22.PNG")
```

Die Sonoritätshierarchie wird jedoch durch bestimmte Konsonantenverbindungen verletzt. Ein Versuch, den Sonoritätsansatz zu retten, ist die Einführung von außersilbischen Segmenten, *Appendizes*. 

```{r echo=FALSE, message=FALSE, warning=FALSE, out.width="100%"}
knitr::include_graphics(
  "pictures/Wagner_Maas_Duden_Petric_26.PNG")
```

```{r echo=FALSE, message=FALSE, warning=FALSE, out.width="100%"}
knitr::include_graphics(
  "pictures/Wagner_Maas_Duden_Petric_27.PNG")
```

```{r echo=FALSE, message=FALSE, warning=FALSE, out.width="100%"}
knitr::include_graphics(
  "pictures/Wagner_Maas_Duden_Petric_28.PNG")
```

```{r echo=FALSE, message=FALSE, warning=FALSE, out.width="100%"}
knitr::include_graphics(
  "pictures/Wagner_Maas_Duden_Petric_29.PNG")
```

Ambisyllabische Konsonanten oder Silbengelenke als ein weiteres Problem bei der Zuordnung zu Silben:  

```{r echo=FALSE, message=FALSE, warning=FALSE, out.width="100%"}
knitr::include_graphics(
  "pictures/Wagner_Maas_Duden_Petric_39.PNG")
```

```{r echo=FALSE, message=FALSE, warning=FALSE, out.width="100%"}
knitr::include_graphics(
  "pictures/Wagner_Maas_Duden_Petric_40.PNG")
```

```{r echo=FALSE, message=FALSE, warning=FALSE, out.width="100%"}
knitr::include_graphics(
  "pictures/Wagner_Maas_Duden_Petric_41.PNG")
```

```{r echo=FALSE, message=FALSE, warning=FALSE, out.width="100%"}
knitr::include_graphics(
  "pictures/Wagner_Maas_Duden_Petric_42.PNG")
```

```{r echo=FALSE, message=FALSE, warning=FALSE, out.width="100%"}
knitr::include_graphics(
  "pictures/Wagner_Maas_Duden_Petric_43.PNG")
```

```{r echo=FALSE, message=FALSE, warning=FALSE, out.width="100%"}
knitr::include_graphics(
  "pictures/Wagner_Maas_Duden_Petric_44.PNG")
```

```{r echo=FALSE, message=FALSE, warning=FALSE, out.width="100%"}
knitr::include_graphics(
  "pictures/Wagner_Maas_Duden_Petric_45.PNG")
```

```{r echo=FALSE, message=FALSE, warning=FALSE, out.width="100%"}
knitr::include_graphics(
  "pictures/Wagner_Maas_Duden_Petric_46.PNG")
```

```{r echo=FALSE, message=FALSE, warning=FALSE, out.width="100%"}
knitr::include_graphics(
  "pictures/Wagner_Maas_Duden_Petric_47.PNG")
```

```{r echo=FALSE, message=FALSE, warning=FALSE, out.width="100%"}
knitr::include_graphics(
  "pictures/Wagner_Maas_Duden_Petric_48.PNG")
```

```{r echo=FALSE, message=FALSE, warning=FALSE, out.width="100%"}
knitr::include_graphics(
  "pictures/Wagner_Maas_Duden_Petric_49.PNG")
```

```{r echo=FALSE, message=FALSE, warning=FALSE, out.width="100%"}
knitr::include_graphics(
  "pictures/Wagner_Maas_Duden_Petric_50.PNG")
```


## Silbengrenze

```{r echo=FALSE, message=FALSE, warning=FALSE, out.width="100%"}
knitr::include_graphics(
  "pictures/Wagner_Maas_Duden_Petric_24.PNG")
```

```{r echo=FALSE, message=FALSE, warning=FALSE, out.width="100%"}
knitr::include_graphics(
  "pictures/Wagner_Maas_Duden_Petric_25.PNG")
```


```{r echo=FALSE, message=FALSE, warning=FALSE, out.width="100%"}
knitr::include_graphics(
  "pictures/04_Die_Lage_der_Silbengrenze_page-0001.jpg")
```
